臺灣士林地方法院民事判決　94年度重訴字第31號
原　　　告　甲　○
兼　上一人　乙○○
法定代理人
共　　　同　張立業律師
訴訟代理人
複　代理人　丁○○
　　　　　　王世豪律師
被　　　告　丙○○
訴訟代理人　盧國勳律師
複　代理人　蔡行志律師
上列當事人間刑事附帶民事訴訟請求損害賠償事件，經刑事庭裁
定移送審理，本院於民國94年11月16日言詞辯論終結，判決如下
：
    主      文
被告應給付原告乙○○新臺幣肆佰捌拾捌萬零拾玖元，給付原
告甲○新臺幣貳佰玖拾萬貳仟壹佰捌拾陸元，及均自民國93年10
月12日起至清償日止，按週年利率百分之五計算之利息。
原告其餘之訴駁回。
訴訟費用由被告負擔百分之四十五，原告乙○○負擔百分之三十
，餘由原告甲○負擔。
本判決原告勝訴部分，於原告乙○○以新臺幣壹佰陸拾萬元、原
告甲○以新臺幣玖拾萬元為被告供擔保後，得假執行。但被告如
於假執行程序實施前，以新臺幣肆佰捌拾捌萬零拾玖元為原告
乙○○供擔保，以新臺幣貳佰玖拾萬貳仟壹佰捌拾陸元為原告甲
○供擔保，得免為假執行。
原告其餘假執行之聲請駁回。
    事實及理由
一、原告起訴主張：被告於民國92年10月9 日晚間11時許，駕車
    行經台北縣淡水鎮○○路129 巷19號「夜花園茶室」前，適
    見與其有賭債糾紛之訴外人楊志銘在內，便停車與訴外人楊
    志銘在該店門口爭執及拉扯，「夜花園茶室」負責人呂清芳
    見狀便至門口加以勸阻，被告竟以隨身攜帶之手槍槍擊呂清
    芳，致呂清芳當場倒地，經送醫後於翌日凌晨1 時許不治死
    亡。原告乙○○為呂清芳之配偶，原告甲○為呂清芳之女，
    原告乙○○曾為呂清芳支出喪葬費新台幣（下同）50萬元，
    且呂清芳對於原告均為負有法定扶養義務之人，原告並因呂
    清芳之死亡悲痛難抑，精神上受有相當苦楚，為此本於侵權
    行為法律關係，依民法第192 條第2 項、第194 條規定，請
    求被告給付原告乙○○不能受扶養之損害495 萬6,748 元、
    精神賠償500 萬元；另請求被告賠償原告甲○不能受扶養之
    損害167 萬3,389 元、精神賠償500 萬元等語。並聲明：(一)
    被告應給付原告乙○○1045萬6,748 元，及自起訴狀繕本送
    達翌日起至清償日止，按年息5 ％計算之利息。(二)被告應給
    付原告甲○667 萬3,389 元，及自起訴狀繕本送達翌日起至
    清償日止，按年息5 ％計算之利息。(三)願供擔保，請准宣告
    假執行。
二、被告則以：原告請求之金額過高，又原告乙○○正值青壯年
    紀，繼承夜花園茶室之經營及多筆土地，並非無謀生能力，
    亦非不能維持生活，不能請求扶養，另原告主張依行政院主
    計處公布91年度家庭收支調查報告請求按每人每年平均消費
    支出21萬623 元計算扶養費，與目前實務通常以扶養親屬寬
    減額之計算標準不符等語資為抗辯，並聲明：(一)原告之訴及
    假執行之聲請均駁回。(二)如受不利判決，願供擔保請准宣告
    免為假執行。
三、本件經本院依民事訴訟法第271 條之1 準用同法第270 條之
    1 第1 項第3 款規定，整理並協議簡化爭點及不爭執點如下
    （本院94年9 月30日言詞辯論筆錄）：
  (一)不爭執點：
  1.被害人呂清芳因被告之侵權行為已於92年10月10日凌晨1 時
    許死亡。
  2.呂清芳之喪葬事宜業已處理完畢，原告乙○○為支出殯葬費
    用之人，支出金額50萬元，該數額應為合理且必要之數額。
  3.原告乙○○係60年5月28 日出生，為呂清芳之配偶，除呂清
    芳及原告甲○外，無其他第一順位法定扶養義務人。原告甲
    ○須至年滿20歲始有扶養之能力。
  4.原告甲○係83年2月22日出生，為呂清芳之女，至年滿20 歲
    前，係不能維持生活而無謀生能力之人，此期間法定扶養義
    務人應為被害人及原告乙○○。
  (二)爭執點：
  1.原告乙○○是否為不能維持生活而得請求不能受扶養之損害
    ？
  2.計算受扶養權利損害之標準究竟為何？
  3.原告等二人請求之慰撫金金額是否過高？
四、按因故意或過失，不法侵害他人之權利者，負損害賠償責任
    ，民法第184 條第1 項前段定有明文。被告不法侵害呂清芳
    之生命權（被告無論係故意或過失槍擊呂清芳，均無礙其侵
    害呂清芳生命權事實之成立），原告乙○○為呂清芳之配偶
    、原告甲○為呂清芳之女既為兩造所不爭執之事實，原告自
    得本於民法第184 條第1 項前段，依侵權行為法則相關規定
    ，請求被告賠償損害。茲就原告主張之損害額分別審酌如次
    ：
  (一)原告乙○○請求殯葬費用部分：
　　按不法侵害他人致死者，對於支出殯葬費之人，亦應負損害
　　賠償責任，民法第192 條第1 項定有明文。本件原告乙○○
    主　　張其係為呂清芳支出殯葬費之人，支出金額50萬元均
    為合理且必要，皆為被告所不爭執，該部分之請求自屬正當
    。
  (二)原告乙○○、甲○請求扶養費部分：
　1.按不法侵害他人致死，被害人對於第三人負有法定扶養義務
    者，加害人對於該第三人亦應負損害賠償責任，民法第192
    條第2 項定有明文。次按直系血親、夫妻相互間互負扶養義
    務，亦為民法第1116條第1 項第1 款、第2 款、第1116條之
    1 所明定。又受扶養權利者，以不能維持生活而無謀生能力
    者為限，但無謀生能力限制，於直系血親尊親屬不適用之（
    民法第1117條）；74年6 月3 日修正公布之民法第1116條之
    1 規定：「夫妻互負扶養之義務，其負扶養義務之順序與直
    系血親卑親屬同，其受扶養權利之順序與直系血親尊親屬同
    」。夫妻互受扶養權利之順序，既與直系血親尊親屬同，自
    不以無謀生能力為必要，但仍應受不能維持生活之限制（最
    高法院79年度台上字第2629號判例、86年台上字第3173號判
    決意旨參照）。又所謂「不能維持生活」，係指不能以自己
    之財產維持生活者而言（最高法院78年度台上字第1580號、
    77年度台上字第1705號判決意旨參照），且受扶養之權利，
    係指受「扶養義務人」扶養之權利，權利人有無受扶養之必
    要，自係以「扶養義務人」存活時，權利人之財產狀況有無
    不受扶養即不能維持生活之情狀以為論斷，扶養義務人死亡
    後權利人繼承所得之財產，應非得作為權利人有無受扶養必
    要之衡量依據，賠償義務人亦不得因權利人繼承被害人之財
    產而免除其賠償之義務。
  2.原告乙○○部分：
  (1)得否請求不能受扶養之損害：
    如前所述，原告乙○○為被害人呂清芳之妻，被害人為對其
    負有法定扶養義務之人，雖被告另抗辯其非屬不能維持生活
    ，惟查：
  經本院依職權查詢稅務電子閘門財產所得之結果，原告乙○
    ○93年度所得內容為台北縣淡水信用合作社股利所得133 元
    、利息所得1,192 元及「夜花園茶室」薪資所得9 萬元，另
    財產部分則包括坐落於台北縣淡水鎮○○○段之土地14筆，
    地目分別為「田」、「建」、「旱」之土地，以及「夜花園
    茶室」出資5 萬元。
  依原告所提前開14筆土地登記謄本之記載，登記原因發生日
    期均係92年10月10日即被害人呂清芳死亡之日，登記原因則
    為「繼承」，是原告主張前開土地係因被害人呂清芳死亡後
    繼承所得，應堪認定。又前揭14筆土地既係原告乙○○於被
    害人呂清芳死後繼承所得，依前揭說明，自不得作為原告乙
    ○○有無受被害人呂清芳扶養必要之判斷準據。
  剔除前揭土地之後，依原告乙○○前揭股利所得133 元、利
    息所得1,192 元之情形觀之，原告所有之股份、存款應屬有
    限，當不能以自有之財產維持日常生活所需支出，應認已符
    不能維持生活之要件，而得依法請求扶養費之損害賠償。
  (2)受扶養之年數：
  按扶養贍養費數額，應以被害人將來供給養贍能力為準（最
    高法院18年上字第2041號判例參照），是扶養費應以被害人
    如尚生存所應得之利益為前提。
  依勞動基準法第54條第1 項第1 款之規定，勞工強制退休年
    齡為60歲，被害人呂清芳係52年5 月28日出生，其具備扶養
    能力之時間應認定為迄112 年5 月27日止。原告乙○○未考
    量被害人之供養能力，主張以內政部91年度臺灣省女性簡易
    生命表所載之平均餘命計算之扶養期間為46年餘計算不能受
    扶養之損害，尚非允洽。
  (3)不能受扶養損害金額：
  關於扶養費之給付標準，因各地之社會環境及經濟狀況不同
    ，所得稅法所定扶養親屬寬減額，尚難認為全國唯一之依據
    （最高法院76年台上字第1908號判例意旨參照）。次按負扶
    養義務者有數人而其親等同一時，應各依其經濟能力，分擔
    義務，亦為民法第1115條第3項所明定。
  依行政院主計處中部辦公室發布之93年度台北縣「平均每戶
    家庭收支」調查報告所載，平均每戶人數為3.55人、最終消
    費支出為74萬753 元，平均每人每月消費支出為1 萬7,389
    元（計算式：740753÷12÷3.55=17389，元以下四捨五入，
    以下同），本院認原告乙○○每月不能受扶養損害之金額，
    亦以前開數額計算為當。
  又除被害人呂清芳外，原告乙○○尚有1 女即原告甲○，原
    告甲○為83年2 月22日生，至103 年2 月22日起年滿20歲而
    有扶養能力，對原告乙○○亦有扶養義務，是呂清芳如尚生
    存，其對乙○○之扶養義務應分為：I92年10月11日起，至
    103 年2 月21日止負全部扶養義務，每月金額應為1 萬
    7,389 元；II103 年2 月22日起，至112 年5 月27日止，負
    扶養義務二分之一，每月金額應為8,695 元等二階段。
  依上數據，迄原告於93年10月11日起訴狀送達被告之日（翌
    日起另依5%之法定遲延利息），已歷1 年，發生損害之金額
    為20萬8,668 元（計算式：17389 ×12=208668）， 無預扣
    中間利息之問題。其餘得請求之金額按月別單利5/12 %複式
    霍夫曼係數表扣除中間利息，應為：I93年10月12日起至
    103 年2 月21日計112 月又10日，損害金額為159 萬5,601
    元（計算式：17389 ×91.7592 （112 月霍夫曼係數）=
    0000000）； II103 年2 月22日至112 年5 月27日計111 月
    又5 日，損害金額為57萬5,770 元（計算式：8695×（224
    月霍夫曼係數157.0000-000月霍夫曼係數91.7592）=575770
    ），合計共238 萬39元（計算式：208668+0000000+575770=
     0000000）。
  3.原告甲○部分：
  (1)如前所述，原告甲○為被害人呂清芳之女，被害人為對其負
    有法定扶養義務之人，且原告甲○於侵權行為發生時，為不
    能維持生活而無謀生能力之人，乃兩造所不爭執之事實，揆
    諸前揭說明，原告甲○自得訴請被告賠償不能受扶養之損害
    。
  (2)受扶養年數：
    原告甲○為83年2 月22日生，至103 年2 月22日起年滿20歲
    而為成年人，應認自斯時起原告甲○已非無謀生能力之人，
    是被害人對原告甲○負有扶養義務之期間應為124 月又11日
    。
  (3)不能受扶養損害金額：
  原告之法定扶養義務人除被害人呂清芳外，尚包括原告乙○
    ○，雖乙○○以自己之財產無法維持生活已如前述，然其非
    無謀生能力之人，以其工作所得履行對原告甲○之扶養義務
    後，亦不致不能維持生活，自無從依民法第1118條免除其對
    原告甲○之扶養義務。是以前揭平均每人每月消費支出為1
    萬7,389 元為原告甲○不能受扶養損害之金額為據，被害人
    呂清芳對甲○每月履行扶養義務之金額應為8,695 元。
  依上數據，迄原告於93年10月11日起訴狀送達被告之日（翌
    日起另依5%之法定遲延利息），已歷1 年，發生損害之金額
    為10萬4,340 元（計算式：8695×12=104340）， 無預扣中
    間利息之問題。其餘得請求之金額按月別單利5/12 %複式霍
    夫曼係數表扣除中間利息，應為93年10月12日起至103 年2
    月21日計112 月又10日，損害金額為79萬7,846 元（計算式
    ：8695×91.7592 （112 月霍夫曼係數）= 797846），合計
    共90 萬2,186元（計算式：104340+797846= 902186）。
  (三)原告乙○○、甲○請求慰撫金各500萬元部分：
    按不法侵害他人致死者，被害人之父、母、子、女及配偶，
    雖非財產上之損害，亦得請求賠償相當之金額，民法第194
    條定有明文。查原告乙○○為被害人呂清芳之配偶、原告甲
    ○為呂清芳之女已如前述，與呂清芳均屬至親關係，呂清芳
    原為家庭重要經濟支柱，於本件被告殺人之侵權行為中驟然
    逝世，原告乙○○突遭呂清芳此意外身亡噩耗，頓失終身伴
    侶與生活依靠，精神上自應受有相當之痛苦；原告甲○於本
    件侵權行為發生時，均與父母同住，年僅9 歲，頓失父親之
    照顧與關懷，亦甚悲痛，堪信其等精神上均受有相當之痛苦
    ，另斟酌原告乙○○為國中肄業，目前無業，原告甲○現為
    國小在學學生；被告係國外留學歸國，雖無獨立收入但協助
    家庭營建事業，經調閱稅務電子閘門財產所得調件明細表所
    示，有財產總額710 萬元，資力尚可等兩造間學歷、身分地
    位、經濟狀況等情狀，認原告等二人之精神上損害各以200
    萬元計算為合理。
六、從而，原告本於侵權行為法律關係，請求被告賠償原告乙○
    ○488 萬39元（計算式：500000+0000000+0000000=0000000
    ），另請求被告賠償原告甲○290 萬2,186 元（計算式：
    902186+0000000 =0000000）， 及均自起訴狀繕本送達翌日
    即93年10月12日起至清償日止，依法定週年利率5%計算之遲
    延利息部分，洵屬正當，應予准許。逾此部分所為之請求，
    為無理由，應予駁回。
七、本件原告勝訴部分，兩造分別陳明願供擔保請求宣告假執行
    及免假執行，經核尚無不合，爰分別酌定相當擔保金額准許
    之，至於原告敗訴部分，其假執行之聲請因訴之駁回而失所
    附麗，應併予駁回。
八、兩造其餘防禦方法及所提未經援用之證據，經本院審酌後，
    認為均不足以影響本判決之結果，自無逐一予以論駁之必要
    ，併此敘明。
九、據上論結，原告之訴為一部有理由，一部無理由，依民事訴
    訟法第79條、第85條第1項、第390條第2項、第392條判決如
    主文。
中　　華　　民　　國　　94　　年　　11  　月　　30　　日
                  民事第二庭  法  官
以上正本證明與原本無異。
如對本判決上訴，應於判決送達後20日內向本院提出上訴狀。
中    華    民    國?  94    年    12    月     6    日
                              書記官  戴顯澄
